【裁判字號】    97,上易,230
【裁判日期】    970926
【裁判案由】    返還不當得利
【裁判全文】
臺灣高等法院民事判決                 97年度上易字第230號
    上  訴  人  乙○○
                丙○○
    追加被告    丁○○
    共      同
    訴訟代理人  蕭隆泉律師
    複代理人    陳世偉律師
    被上訴人    甲○○
    訴訟代理人  黃照律師
上列當事人間返還不當得利事件，上訴人對於中華民國97年1月
3日臺灣臺北地方法院96年度訴字第1693號第一審判決提起上訴
，被上訴人為附帶上訴，並為訴之追加及擴張，本院於97年9月
16日言詞辯論終結，判決如下：
    主  文
原判決命上訴人所為給付超過新台幣各柒萬肆仟貳佰貳拾陸元及
其利息，並自民國96年2月1日起至民國97年2月28日止按月給付
新台幣壹仟貳佰參拾捌元之部分，及該部分假執行之宣告，暨訴
訟費用之裁判均廢棄。
上開廢棄部分，被上訴人在第一審之訴及其假執行之聲請均駁回
。
追加被告應自民國97年2月29日起至終止租賃關係之日止按月給
付被上訴人新台幣貳仟肆佰柒拾陸元。
上訴人其餘上訴、被上訴人附帶上訴、擴張之訴及其餘追加之訴
均駁回。
第一、二審及追加之訴訴訟費用由上訴人負擔四分之一，餘由被
上訴人負擔；附帶上訴及擴張之訴訴訟費用由被上訴人負擔。
    事實及理由
甲、程序方面
一、查被上訴人於民國97年4月16日提起附帶上訴，聲明請求被
    上訴人應各再給付其153,108元之本息，並自96年2月1日起
    至兩造租賃關係終止之日止，各按月給付2,552元，嗣於同
    年月30日追加起訴狀中「附帶追加上訴聲明」請求上開
    153,108元之本息，並請求追加被告應自96年3月1日起至兩
    造租賃關係終止之日止，按月給付被上訴人9,902元，雖漏
    載原有聲明關於請求上訴人各按月給付2,552元部分，惟參
    諸其書狀之事實及理由欄中已明示係就原審受不利益判決部
    分，含上開按月給付2,552元部分提起附帶上訴，堪認其真
    意係將該部分亦列其上訴範圍之內，合先敘明。
二、按訴之變更或追加，非經他造同意者不得為之，但請求之基
    礎事實同一或擴張應受判決事項之聲明者，不在此限，此為
    民事訴訟法第446條第1項、第255條第1項第2款、第3款所明
    定。本件被上訴人於原審依民法第425條之1規定，請求上訴
    人即房屋共有人乙○○、丙○○及原審共同被告廖為義、廖
    為禮、丁○○連帶給付積欠之土地租金新台幣（以下同）
    594,125元，及自起訴狀繕本送達翌日起至清償日止按年息
    百分之五計算之利息，暨自96年2月1日起至租賃關係終止之
    日止按月連帶給付9,902元經原審認定租賃關係存於其與上
    訴人乙○○、丙○○之間，故判決上訴人應各給付被上訴人
    143,955元之本息暨自96年2月1日起至兩造租賃關係終止之
    日止，各按月給付2,399元，而駁回被上訴人其餘請求。嗣
    於本院審理中，被上訴人主張乙○○、丙○○業將其等之房
    屋應有部分贈與丁○○，故於本院追加丁○○為被告，就其
    受贈部分請求自96年3月1日起至兩造租賃關係終止之日止，
    按月給付被上訴人9,902元，核屬請求之基礎事實同一，另
    其於本審就起訴前五年之租金部分，主張上訴人除原審判命
    各給付之143,955元之本息，應再各給付153,108元之本息，
    合計594,126元之本息，較原審請求金額增加1元，核屬聲明
    之擴張，揆諸上開說明，其訴之追加及聲明擴張，應予准許
    。
乙、實體方面
一、被上訴人即附帶上訴人（下稱被上訴人）主張：坐落臺北市
    ○○段3小段403之3地號土地（下稱系爭土地）及其上同小
    段7建號門牌號碼臺北市○○○路○段72號房屋（下稱系爭房
    屋）原為原審共同被告廖為義、廖為禮、丁○○及訴外人廖
    為華之被繼承人廖水故所有，廖水故死亡後，土地及房屋由
    該四人繼承，應有部分各四分之一。嗣廖為華將其土地應有
    部分售予被上訴人，而系爭房屋之應有部分則於93年5月21
    日廖為華死亡後，由其繼承人即上訴人繼承，應有部分各八
    分之一。被上訴人自廖為華處受讓系爭土地應有部分時，系
    爭房屋即已存在，與系爭土地原同屬一人所有，而上訴人自
    廖為華處繼承系爭房屋之應有部分，依民法第425條之1規定
    ，與被上訴人間應有租賃關係存在。再者，上訴人復於97年
    2月21日將系爭房屋應有部分贈與追加被告，並於同年月29
    日完成登記，系爭房屋將持續占有被上訴人之土地應有部分
    。又系爭土地面積為52平方公尺，系爭房屋占用42平方公尺
    ，其餘10平方公尺為上訴人搭蓋系爭房屋之屋簷，供置放營
    業工具，故兩造租賃之範圍應以被上訴人之應有部分比例即
    52平方公尺之四分之一計算。再者，上訴人復於97年2月21
    日將系爭房屋應有部分各八分之一以贈與方式移轉與追加被
    告，系爭房屋將持續占有被上訴人土地之應有部分，亦適用
    民法第425條之1。因兩造無法就租金數額為協議，爰依民法
    第425條之1第2項規定，請求法院審酌系爭土地交通便利，
    按系爭土地申報地價年息百分之十計算租金。因系爭土地每
    平方公尺申報地價91,404元，自起訴狀繕本送達上訴人起算
    前5年之租金為594,125元（計算式：91,404元×10％×52平
    方公尺×應有部分1/4×5年＝594,125元），聲明請求上訴
    人及原審共同被告廖為義、廖為禮、丁○○連帶給付
    594,125元及自起訴狀繕本送達翌日起至清償日止按年息百
    分之五計算之利息，並應自96年2月1日起至租賃關係終止之
    日止按月連帶給付9,902元。經原審判決上訴人應各給付給
    付被上訴人143,955元之本息暨自96年2月1日起至兩造租賃
    關係終止之日止，各按月給付2,399元，而駁回被上訴人其
    餘請求。被上訴人就其敗訴部分提起附帶上訴，聲明請求上
    訴人應再各給付被上訴人153,108元之本息，並自96年2月1
    日起至兩造租賃關係終止之日止，各按月給付2,552元，並
    追加請求追加被告自96年3月1日起至兩造租賃關係終止之日
    止，按月給付被上訴人9,902元。
二、上訴人即附帶被上訴人（下稱上訴人）、追加被告則以：被
    上訴人就系爭土地之應有部分僅四分之一，系爭房屋租金額
    應按其土地應有部分計算方為正確，即原審判決金額應再乘
    以四分之一，故起訴前5年之租金合計35,990元，按月給付
    之租金則為600元。如認建物旁之巷道10平方公尺亦需計算
    租金，所計算方式亦同。另上訴人於97年2月21日以贈與名
    義，將系爭房屋應有部分贈與追加被告，同年月29日完成登
    記，被上訴人請求上訴人給付租金僅能算至該日為止，至追
    加被告為轉得人，應無民法第425條之1規定之適用。系爭房
    屋屋齡已近50年，且久未失修，有裂縫，屋頂漏水僅以塑膠
    布覆蓋，且屋旁巷道極為狹窄，原判決以系爭土地申報地價
    年息百分之六計算租金額，應屬公允等語答辯，上訴人爰提
    起上訴，聲明：(一)原判決不利於上訴人部分廢棄；(二)前項廢
    棄部分，被上訴人於第一審之訴駁回。(三)駁回被上訴人之附
    帶上訴；追加被告聲明：追加之訴駁回。
三、不爭執事項：
  (一)系爭土地及房屋原為原審共同被告廖為義、廖為禮、丁○○
    及訴外人廖為華（上訴人之被繼承人）之父廖水故所有，廖
    水故死亡後，由廖為義、廖為禮、丁○○及廖為華繼承，應
    有部分各四分之一，廖為華將其土地應有部分售予被上訴人
    ，至其系爭房屋應有部分則於93年5月21日死亡後，由上訴
    人共同繼承，應有部分各八分之一。
  (二)上訴人於97年2月21日將系爭房屋應有部分各八分之一贈與
    追加被告，同年月29日完成登記。
  (三)系爭房屋建築面積占用系爭土地為42平方公尺，屬於房屋部
    分之屋簷延伸至系爭土地空地部分，由上訴人使用。
四、被上訴人主張系爭土地與房屋原為廖水故之繼承人廖為義、
    廖為禮、丁○○及廖為華所有，嗣廖為華之房屋及土地應有
    部分由上訴人、追加被告與其分別取得，其得依民法第425
    條之1規定向上訴人、追加被告請求給付租金，惟上訴人、
    追加被告以前詞置辯，兩造爭執事項厥為：
    (一)上訴人、追加被告與被上訴人間有無民法第425條之1之租
    賃關係？
    (二)系爭房屋所使用系爭土地之面積若干？
    (三)被上訴人得請求之租金若干？
    經查：
  (一)上訴人、追加被告與被上訴人間有無民法第425條之1之租賃
    關係？
  1.按土地及其土地上之房屋同屬一人所有，而僅將土地或僅將
    房屋所有權讓與他人，或將土地及房屋同時或先後讓與相異
    之人時，土地受讓人或房屋受讓人與讓與人間或房屋受讓人
    與土地受讓人間，推定在房屋得使用期限內，有租賃關係。
    其期限不受第449條第1項規定之限制。前項情形，其租金數
    額當事人不能協議時，得請求法院定之，民法第425條之1定
    有明文。查系爭土地及房屋原為原審共同被告廖為義、廖為
    禮、丁○○及訴外人廖為華（上訴人之被繼承人）之父廖水
    故所有，廖水故死亡後，由廖為義、廖為禮、丁○○及廖為
    華繼承，應有部分各四分之一，廖為華將其土地應有部分售
    予被上訴人，至其系爭房屋應有部分則於93年5月21日死亡
    後，由上訴人共同繼承，應有部分各八分之一，此有土地及
    建物登記簿謄本及歷年所有權移轉登記資料在卷可稽（見臺
    灣臺北地方法院臺北簡易庭96年度調字第153號卷第7至10頁
    、原審卷第63至120頁），復為兩造所不爭執，堪信為真。
    依民法第818條規定「各共有人按其應有部分，對於共有物
    之全部有使用收益權」，即應有部分係指權利所行使之範圍
    ，並非指標的物上所劃分之範圍，被上訴人既已取得系爭土
    地之應有部分，其權利及於土地全部，同理，坐落其上之系
    爭房屋之共有人對於系爭房屋之權利範圍亦係及於房屋全部
    ，雖共有人中廖為義、廖為禮、丁○○同為系爭土地共有人
    ，惟其共有之系爭房屋仍須使用被上訴人所有之土地應有部
    分，均應成立民法第425條之1之租賃關係，殊難以其擁有土
    地應有部分，即認其共有之房屋與被上訴人之應有部分無涉
    。至原判決認依權利範圍比例計算者，廖為義、廖為禮、丁
    ○○所有房屋使用403之3地號土地面積各為10.5平方公尺，
    並未逾越其應有部分之權利範圍，且其就系爭房屋應有部分
    之所有權，亦非自廖為華受讓而來，並無民法第425條之1所
    定之情形，被上訴人與廖為義、廖為禮、丁○○間就系爭土
    地應有部分並無租賃關係存在一節，查該部分標的，核與本
    件請求之標的為介於兩造間，及其後受讓上訴人應有部分之
    追加被告，非屬同一事件，本院不受原判決該部分既判力之
    拘束。
  2.上訴人嗣於97年2月21日將系爭房屋應有部分各八分之一贈
    與追加被告，並於同年月29日完成登記等情，業據被上訴人
    提出建物登記謄本為憑（本院卷第58頁），亦為上訴人及追
    加被告所是認，追加被告雖辯稱：其僅為轉得人，應無民法
    第425條之1規定之適用云云，惟按房屋性質上不能與土地使
    用權分離而存在，亦即使用房屋必須使用該房屋之基地，故
    土地與房屋同屬一人，而將土地及房屋分開同時或先後出賣
    ，除有特別情事，可解為當事人之真意，限於賣屋而無基地
    之使用外，均應推斷土地承買人默許房屋承買人繼續使用土
    地，故就再因轉讓而繼受房屋所有權之人，則除有反對之特
    約外，亦應推斷土地所有人對之默許其繼續承租，而民法第
    425條之1亦明定讓與行為均有適用，本件上訴人將其等系爭
    房屋應有部分以贈與為原因讓與同為共有人之追加被告，應
    推認被上訴人亦默許其繼續承租，雙方仍存在租賃關係。
  (二)系爭房屋所使用系爭土地之面積若干？
    系爭房屋建築面積占用系爭土地為42平方公尺，業經原審履
    勘現場並委請台北市大安地政事務所測量結果，有勘驗筆錄
    及複丈成果圖在卷足憑（見原審卷第33-36頁），復為上訴
    人所不爭執。被上訴人於本院就系爭土地其餘10平方公尺主
    張為上訴人搭蓋系爭房屋之屋簷，供其置放營業工具等情，
    並提出照片為證（本院卷第33-34頁），此為上訴人所是認
    ，並不爭執屋簷即為建物之一部分，則系爭房屋實際使用系
    爭土地之全部52平方公尺，該面積即為上訴人與被上訴人租
    賃之範圍，追加被告受讓房屋應有部分，租賃範圍自應相同
    。
  (三)被上訴人得請求之租金若干？
  1.上訴人及追加被告均否認與被上訴人間有租賃關係存在，被
    上訴人主張兩造無法協議租金數額，其得請求本院定之，應
    為可取。
  2.按城市地方供營業用之房屋，承租人得以營商而享受商業上
    之特殊利益，非一般供住宅用之房屋可比，所約定之租金，
    自不受土地法第97條規定之限制（參照最高法院94年度第2
    次民事庭會議決議）。查系爭土地位在台北市○○○路○段
    上，緊臨安東市○○○○路公車經過，交通便利，附近並有
    龍門國中、華南銀行，系爭房屋為1樓磚造房屋，由丙○○
    經營五金行等情，為上訴人及追加被告不爭執，並有照片為
    證（本院卷第33-34頁）。系爭土地位處車水馬龍，地價昂
    貴地段，93年申報地價為每平方公尺91,404元，此有土地登
    記謄本在卷可稽（見臺灣臺北地方法院臺北簡易庭96年度北
    調字第153號卷第7頁），本院審酌系爭土地附近繁榮程度及
    利用為營業情形等一切情狀，被上訴人主張按93年度申報地
    價年息百分10計算租金，應認相當。因租金給付乃屬可分之
    債，則上訴人應按其等就系爭房屋應有部分八分之一之比例
    ，各就被上訴人之系爭土地應有部分四分之一給付租金，則
    被上訴人請求上訴人各應給付96年1月5日起訴前5年之租金
    額為74,266元（91,404×10%×52×1/8×1/4＝14,853；
    14,853×5＝74,265元，以下四捨五入），另自96年2月1日
    起至97年2月28日即移轉登記追加被告前一日，每月各給付
    租金1,238元（14,853÷12＝1,238，元以下四捨五入），應
    為有理；其次，上訴人於97年2月29日已將其等系爭房屋應
    有部分移轉與追加被告，則被上訴人請求追加被告自97年2
    月29日起至終止租賃關係之日止按月給付2,476元（91,404
    ×10%×52×1/4×1/4÷12＝2,476），為有理由，超過部分
    之請求，則屬無據。
五、綜上所述，被上訴人本於民法第425條之1之規定，請求上訴
    人各給付74,266元及起訴狀繕本送達翌日即96年1月20日起
    至清償日止按年息百分之五計算之利息，並自96年2月1日起
    至97年2月28日止，按月給付1,238元，追加被告自97年2月
    29日起至終止租賃關係之日止按月給付2,476元之範圍內，
    為有理由，逾此範圍之請求及擴張、追加請求為無理由，應
    予駁回。原審就超過上開命上訴人給付部分，為上訴人敗訴
    之判決，並為假執行之宣告，自有未洽。上訴意旨就此部分
    指摘原判決不當，求予廢棄改判，為有理由。上開應准許部
    分，原審判命上訴人給付，並為假執行之宣告，核無違誤，
    上訴意旨，就此部分，仍執陳詞，指摘原判決不當，求予廢
    棄，為無理由，應駁回其上訴。至於原審為被上訴人敗訴判
    決及駁回其假執行聲請部分，理由雖有不同，結論並無二致
    ，附帶上訴意旨指摘原判決該部分不當，求予廢棄改判，為
    無理由，應予駁回。逾上開應准許部分，被上訴人之請求為
    無理由，原審為其敗訴之判決，理由所有不同，結論並無二
    致，被上訴人就此部分所為之附帶上訴，為無理由，應予駁
    回。
七、兩造其餘主張陳述及所提之證據，經本院審酌後，認均不足
    以影響本判決之結果，毋庸一一論述，附此敘明。
八、據上論結，本件上訴、附帶上訴及追加之訴為一部有理由，
    一部無理由。依民事訴訟法第450條、第449條、第79條，判
    決如主文。
中    華    民    國    97    年    9    月     26    日
                    民事第九庭
                        審判長法  官 黃熙嫣
                              法  官 林玲玉
                              法  官 陳玉完
正本係照原本作成。
不得上訴。
中    華    民    國    97    年    9     月    30    日
                              書記官 鎖瑞嶺


司法院資訊處製作；財團法人民間司法改革基金會備份。
